最高法院刑事判決　　　　　　九十四年度台上字第二八三五號
　　上　訴　人　乙○○
　　　　　　　　　　　　號2樓.
　　　　　　　　甲○○
　　　　　　　　　　　　號
上列上訴人等因殺人案件，不服台灣高等法院中華民國九十四年
三月二日第二審更審判決（九十三年度重上更(六)字第二０三號，
起訴案號：台灣台北地方法院檢察署八十七年度偵字第七四九九
、九五二０、九五二一號），提起上訴，本院判決如下：
    主  文
原判決撤銷，發回台灣高等法院。
    理  由
本件原判決認定上訴人乙○○於民國八十七年四月十一日晚間十
一時許偕同上訴人甲○○與謝連富（涉犯傷害罪部分經第一審判
決公訴不受理）及程家峰（另由軍事審判機關判決確定）等前往
台北市○○○路○段「漲停板ＫＴＶ酒店」飲酒作樂。迨翌日凌
晨三時許結帳搭乘電梯下樓，適在一樓電梯口，金興華、曾志傑
、呂多年、吳天仲等，欲等電梯上樓至「漲停板ＫＴＶ酒店」與
先行上樓之張建和會合。雙方於進出電梯交會時，身體發生擦撞
，雙方一言不合，各均基於傷害之故意，互相毆打，金興華、曾
志傑之朋友張建和在樓上聞訊，亦下樓參與鬥毆。其後謝連富遭
金興華、曾志傑等持續毆打致眼瞼部瘀傷，乙○○見狀，乃與甲
○○及程家峰跑至馬路對面，三人相繼衝進台北市○○○路○段
二十五之八號金群便利商店內，共同意圖為自己不法之所有，基
於默示之合意，結夥三人以上，趁店長張理強不備之際，由乙○
○自置物架上奪取水果刀四把，除自持二把外，當場各交一把予
甲○○及程家峰，即快步衝出店外。三人再共同基於殺人之犯意
，各持水果刀，衝出伺機殺害對方。適張建和、曾志傑於對向騎
樓下發現乙○○等人，乃徒手迅向馬路衝出，張建和首在民生東
路雙黃線上遭遇乙○○、程家峰，乙○○即揮刀砍殺張建和，曾
志傑則趨前以腳踹程家峰，程家峰雖遭踹倒地，但仍站起揮刀砍
殺曾志傑，而張建和在與乙○○打鬥過程中，為乙○○砍中多處
，受有左前胸穿刺傷長十公分及於胸骨深入胸腔，切斷左第三、
第四肋軟骨、深達心包囊、心臟左右心室大量出血、血心囊、血
胸、右前胸切割傷長九公分、背右側淺皮膚切傷三公分、背左側
淺皮膚切傷、右鼠蹊部切傷、右大腿上端、右鼠蹊部切傷及右下
腿膝蓋部半圓形切傷，當場倒臥血泊，嗣經送醫不治死亡。曾志
傑於與程家峰打鬥中，亦遭程家峰砍中多處，致受有前胸三處裂
傷，兩前臂裂傷及右腹裂傷、肝臟裂傷、左腹裂傷、後頸部裂傷
，惟仍繼續與程家峰纏鬥。嗣至二人均跌倒，始行停手。程家峰
旋起身自小巷奔離現場，並將水果刀丟棄於巷內排水溝，曾志傑
經及時送醫，始倖免於死。另曾志傑先前自騎樓下衝出時，吳天
仲亦追隨至馬路中央，嗣吳天仲因見對方持刀，不敢向前，乃右
轉朝林森北路方向欲尋器械抵抗，甲○○見狀即持刀追趕吳天仲
，並以閩南話呼叫「別走」，吳天仲乃快步奔逃，甲○○追趕約
三十公尺未能趕上，始行停步。另乙○○於砍倒張建和後，至騎
樓下扶走謝連富，並招呼甲○○一起搭計程車離去，甲○○旋將
其所持有之水果刀丟棄現場，隨同乙○○上計程車將謝連富送醫
，乙○○在途中將其所持用之水果刀交予甲○○丟棄。嗣經警循
線查獲等情。因而將第一審關於此部分之科刑判決撤銷，改判依
想像競合犯及牽連犯關係從一重論處上訴人等共同殺人（乙○○
累犯）罪刑，固非無見。
惟查：(一)按法院採為判決基礎之證據，依法應於辯論終結前踐行
調查程序，並予被告以辯解之機會，否則未經踐行調查程序，遽
採為論罪之證據，自屬違法。原判決採取共犯程家峰於偵查中及
第一審之供述（八十七年度偵字第七四九九號卷第一六九頁、二
一七頁─見原判決第五頁倒數第一、六行，第一審卷第一四四頁
─見原判決第六頁第三行）；曾志傑於第一審及原審之供述（第
一審卷第八十二、八十四頁─見原判決第八頁第十五、十六行）
；林文政於偵查中之供述（同上偵查卷第九十七頁─見原判決第
九頁第十行）；吳天仲於第一審及原審之供述（第一審卷第一三
三、一三四、二一七頁，原審上重更(一)卷第四十、五十七、五十
八頁─見原判決第九頁倒數第一行以下）作為認定上訴人等之犯
罪依據。但依據原審審判筆錄之記載，前揭證據資料並未於審判
期日踐行調查程序，予上訴人等辯解之機會，遽採為論處上訴人
等犯罪之證據，自屬於法有違。(二)依原判決認定之事實，上訴人
等與程家峰共同基於殺人犯意，而殺害張建和既遂、曾志傑未遂
及追殺吳天仲。惟於理由內說明「被告等同時同地分工殺害張建
和既遂及殺害曾志傑未遂，係以一行為觸犯數罪名，為想像競合
犯，應從一重之殺人既遂罪處斷。所犯殺人既遂罪及搶奪罪間有
方法結果之牽連關係，為牽連犯，應從較重之殺人既遂罪論處。
被告甲○○追趕吳天仲部分，起訴書雖未敘及，惟此乃整個殺人
舉動之一部分，自應併予論究」（見原判決第十五頁倒數第二行
至第十六頁第五行）；另於理由欄亦記載「被告乙○○、甲○○
及共犯程家峰基於共同殺人之犯意聯絡及行為分擔，同時同地分
別持刀砍殺被害人張建和、曾志傑及追趕吳天仲，係屬想像競合
犯」（見原判決第十六頁第二十行至第二十三行）等語。原判決
既認甲○○追趕吳天仲之行為，乃殺人舉動之一部分，而有想像
競合犯之適用，則吳天仲之私人法益既已被侵害，自應依法論處
，上訴人等究應成立何種罪名？原判決並未於理由內加以論斷，
自有判決不適用法則之違法。(三)按刑事訴訟法第一百五十九條第
一項規定：「被告以外之人於審判外之言詞或書面陳述，除法律
有規定者外，不得作為證據」；同法第一百五十九條之一第二項
規定：「被告以外之人於偵查中向檢察官所為之陳述，除顯有不
可信之情況者外，得為證據。」；同法第一百五十九條之二規定
：「被告以外之人於檢察事務官、司法警察官或司法警察調查中
所為之陳述，與審判中不符時，其先前之陳述具有較可信之特別
情況，且為證明犯罪事實存否所必要者，得為證據。」原判決採
取程家峰、張理強、曾志傑、林文政、潘文正、吳天仲等人於司
法警察調查及偵查中向檢察官之陳述為論處上訴人等之犯罪依據
之一。但並未說明前揭證人於審判外之陳述，究竟如何符合同法
第一百五十九條之一或之二之例外規定而有證據能力之理由，即
有判決不備理由之違法。(四)依原判決認定之事實，上訴人二人與
程家峰三人在金群便利商店內，由乙○○搶奪四把水果刀，自持
二把，各交付一把予甲○○、程家峰，即快步衝出店外。而在店
外再共同基於殺人之犯意，各持水果刀，衝出伺機殺害對方（見
原判決第二頁第十四行至第十九行）。然於理由欄內卻說明「彼
等於分取水果刀之時，應即萌生共同犯罪之犯意」（見原判決第
十頁倒數第七、八行），竟認彼等共萌殺人犯意，係在分得水果
刀衝出便利商店之後，與事實欄所載於彼此分取水果刀時即萌殺
人犯意不一致，而有理由矛盾之違法。上訴意旨均執以指摘原判
決不當，非無理由，應認仍有發回更審之原因。原判決不另為無
罪諭知部分，與發回部分有裁判上一罪關係，應併予發回。
據上論結，應依刑事訴訟法第三百九十七條、第四百零一條，判
決如主文。
中　　華　　民　　國　九十四　年　　五　　月　二十七　日
                      最高法院刑事第十一庭
                          審判長法官  洪　清　江
                                法官  石　木　欽
                                法官  李　伯　道
                                法官  韓　金　秀
                                法官  林　勤　純
      本件正本證明與原本無異
                                      書  記  官
中　　華　　民　　國　九十四　年　　六　　月　　三　　日
                                                      Ｔ
